ACORDAO-COMPLETO-2470540

ACÓRDÃO 2948/2021 ATA 48/2021 - PLENÁRIO

VISTOS, relatados e discutidos estes autos de representação formulada pela Secretaria de Controle Externo da Educação, a respeito de possíveis irregularidades ocorridas no Instituto Federal de Educação, Ciência e Tecnologia da Paraíba (IFPB) , relacionadas à contratação da Fundação de Educação Tecnológica e Cultural da Paraíba (Funetec) para a execução de projetos ligados ao tema da agricultura familiar,
ACORDAM os Ministros do Tribunal de Contas da União, reunidos em Plenário, ante as razões expostas pelo Relator, em: 
9.1 conhecer da representação formulada pela SecexEducação, com fundamento nos artigos 235 e 237, inciso VI, do Regimento Interno do TCU e no artigo 103, § 1º, da Resolução-TCU 259/2014;
9.2 dar ciência ao Instituto Federal de Educação, Ciência e Tecnologia da Paraíba, com fundamento no art. 9º, I, da Resolução-TCU 315, de 2020, de que a ausência de projeto básico detalhado, contendo justificativa quanto aos preços relativos a Dispensas de Licitação para contratações de fundação de apoio, considerando o valor total do projeto, tanto em termos de definição de quantidades, quanto em termos de precificação dos serviços, representa afronta ao art. 6º, IX, art. 7°, §2º, I, II, art. 40, §2°, II, todos da Lei 8.666/93, e ao art. 6°, §1°, inciso I, do Decreto 7423/2010; e
9.3 arquivar o presente processo, consoante o art. 169, V, do Regimento Interno do Tribunal de Contas da União.

Representação a respeito de possíveis irregularidades relacionadas à contratação da Fundação de Educação Tecnológica e Cultural da Paraíba (Funetec) para a execução de projetos ligados ao tema da agricultura familiar.

Instituto Federal de Educação, Ciência e Tecnologia da Paraíba.

3. Interessados/Responsáveis: não há.

13.1. Ministros presentes: Bruno Dantas (na Presidência), Walton Alencar Rodrigues (Relator), Benjamin Zymler, Augusto Nardes, Aroldo Cedraz, Raimundo Carreiro, Vital do Rêgo e Jorge Oliveira.
13.2. Ministros-Substitutos presentes: Augusto Sherman Cavalcanti, Marcos Bemquerer Costa e Weder de Oliveira.

WALTON ALENCAR RODRIGUES

Adoto, como Relatório, a instrução à peça 34, que contou com a anuência do corpo diretivo da unidade técnica (peças 35 e 36) .
INTRODUÇÃO
Cuidam os autos de representação interposta pela Secretaria de Controle Externo da Educação, em razão de processo autuado no âmbito da então Secretaria de Controle Externo do Estado da Paraíba, a respeito de possíveis irregularidades ocorridas no Instituto Federal de Educação, Ciência e Tecnologia da Paraíba (IFPB) , relacionadas à contratação da Fundação de Educação Tecnológica e Cultural da Paraíba (Funetec) , por dispensa de licitação, para a execução de projetos ligados ao tema da agricultura familiar, com recursos descentralizados pela Secretaria Especial de Agricultura Familiar e Desenvolvimento Agrário (Sead) , da Casa Civil da Presidência da República.
HISTÓRICO
Em rotina de acompanhamento dos alertas do Sistema de Análise de Editais e Licitações (Alice) , deste Tribunal, foram identificadas as Dispensas de Licitação 12 e 13/2018, relativas à contratação da Funetec (fundação de apoio ao IFPB) para prestar serviços de apoio consistentes no gerenciamento administrativo e financeiro necessário à execução dos seguintes projetos, respectivamente: "apoio técnico-científico para desenvolvimento e aplicação de ações voltadas ao fortalecimento da comercialização e da sustentabilidade da agricultura familiar, culminando na criação do Núcleo de Referência da Agricultura Familiar Brasileira"; e "apoio técnico-científico para fortalecimento e consolidação das propriedades da agricultura familiar na região semiárida dos estados da Bahia e Paraíba, preferencialmente as oriundas de ações de crédito fundiário desenvolvidos pela SEAD".
Os procedimentos estão fundamentados no art. 24, XIII, da Lei 8.666/1993, que permite seja dispensada a licitação na contratação de instituição brasileira incumbida regimental ou estatutariamente da pesquisa, do ensino ou do desenvolvimento institucional. Além do fundamento legal das dispensas, chamou atenção das rotinas do Sistema Alice a materialidade dos recursos envolvidos. Juntas, as contratações importavam em cerca de R$ 22,8 milhões.
Diante de tais fatos, expediu-se diligência ao IFPB, instando-o a apresentar, no prazo de cinco dias úteis, cópia eletrônica dos processos administrativos referentes às Dispensas de Licitação 12/2018 e 13/2018 (peça 3) . A entidade encaminhou cópias dos referidos procedimentos (peças 4, 5 e 6) , sendo peças 4 e 5 cópias do Processo 23326.010301.2018-10, relativo à Dispensa de Licitação 12/2018; e peça 6, cópia do Processo 23381.005767.2018-21, relativo à Dispensa de Licitação 13/2018.
Após coligir os elementos carreados aos autos, a SecexEducação, em entendimento uníssono (peças 8-9) , constatou irregularidades no âmbito da contratação da Funetec para realização dos projetos de fortalecimento das propriedades rurais da região semiárida dos estados da Paraíba e da Bahia - Termo de execução descentralizada - TED 08, de 3/7/2018 (peça 6, p. 6-13) , no valor de R$ 3.366.255,00; e de fortalecimento da comercialização e da sustentabilidade da agricultura familiar no Brasil - TED 09, de 6/7/2018 (peça 4, p. 6-13) , no valor de R$ 19.412.250,00, a saber:
a) recebimento de recursos via TED pelo IFPB, antes da existência de projetos institucionais vinculados ao tema da agricultura familiar, em afronta aos artigos 3º, 7º, 26, da Lei 8.666/1993 e art. 63 da Lei 4320/1964;
b) exíguo tempo e a urgência para contratação da fundação de apoio, com a qual ambos os procedimentos tramitaram no âmbito do IFPB e da Funetec (no TED 08/2018: dezoito dias; TED 09/2018: doze dias) , em afronta aos artigos 3º, 7º, 8º, 13 Lei 8.666/1993;
c) a contratação da Funetec para a intermediação das contratações necessárias à consecução dos objetivos propostos nos projetos, com atividades de gerenciamento administrativo e financeiro do projeto, vez que a maioria das despesas previstas nos projetos são formadas por contratações de serviços de pessoas jurídicas e de pessoas externas ao IFPB/Funetec, afastando assim a finalidade precípua da entidade de apoiar projetos de ensino, pesquisa, extensão, desenvolvimento institucional, científico e tecnológico e estímulo à inovação, o que infringe o art. 1º da Lei 8.958/1994; e
d) ausência de justificativa quanto aos preços contratados nas Dispensas de Licitação 12 e 13/2018, visto que: os TEDs não demonstram efetivamente o dimensionamento das despesas, tanto em termos de definição de quantidades, quanto em termos de precificação dos serviços; e as pesquisas de mercado juntadas aos autos pela Funetec se limitaram aos custos operacionais da fundação, em afronta aos arts. 6º, 7º e 26 da Lei 8.666/1993.  
Em cumprimento ao Despacho da Diretora da SecexEducação (peça 9) , conforme delegação de competência consignada no art. 1º, II, da Portaria-MINWAR 1/2014, subdelegada por meio da Portaria-SecexEducação 3/2019, foi promovida a audiência do Sr. Cícero Nicácio do Nascimento Lopes - reitor do Instituto Federal de Educação, Ciência e Tecnologia da Paraíba, por meio do Ofício 0645/2019-TCU/SecexEducação, de 18/7/2019 (peça 10) .
O responsável tomou ciência do aludido ofício, conforme documento constante da peça 11, tendo apresentado, tempestivamente, suas razões de justificativa, de acordo com documento constante da peça 12.  
Compulsando as razões de justificativas alvitradas pelo IFPB, a SecexEducação, em entendimento uniforme (peças 19 a 21) acatou as justificativas do gestor, no tocante à eventual irregularidade concernente ao recebimento de recursos via TED pelo IFPB, antes da existência de projetos institucionais vinculados ao tema da agricultura familiar. Por sua vez, quanto à alegação do gestor de que não se aplicam ao termo de execução descentralizada -TED a Lei 8.666/1993 e o artigo 63 da Lei 4.320/1964 e de que a responsabilidade da despesa seria da União, entendeu que não merecem acolhimento (peça 19, p. 2-4) . 
Considerou procedentes as alegações do gestor no que diz respeito ao lapso temporal de tramitação dos projetos, considerando não oportuno o aprofundamento da análise sobre o tema (peça 19, p. 4) . 
Ponderou que não caberia acatar, a princípio, as razões de justificativa do Sr. Cícero Nicácio do Nascimento Lopes - Reitor do Instituto Federal de Educação, Ciência e Tecnologia da Paraíba, a respeito da contratação da Funetec para a intermediação das contratações necessárias à consecução dos objetivos propostos nos projetos, com atividades de gerenciamento administrativo e financeiro do projeto, vez que a maioria das despesas previstas nos projetos formaram-se por contratações de serviços de pessoas jurídicas e de pessoas externas ao IFPB/Funetec, afastando assim a finalidade precípua da entidade de apoiar projetos de ensino, pesquisa, extensão, desenvolvimento institucional, científico e tecnológico e estímulo à inovação, o que infringe o art. 1º da Lei 8.958/1994 (peça 19, p. 4-8) .
Demais disso, entendeu que não caberia acolher, a princípio, as justificativas do gestor quanto à conduta referente à ausência de justificativa quanto aos preços contratados nas Dispensas de Licitação 12 e 13/2018, visto que: a documentação juntada não demonstra efetivamente o dimensionamento das despesas, tanto em termos de definição de quantidades, quanto em termos de precificação dos serviços; e as pesquisas de mercado juntadas aos autos pela Funetec se limitaram aos custos operacionais da fundação, em afronta ao arts. 6º, 7º e 26 da Lei 8.666/1993 (peça 19, p. 8-10) . 
Ressaltou, contudo, que, nos autos do processo de prestação de prestação de contas de 2016 do IFPB (TC Processo 000.204/2018-8; em fase recursal) , havia irregularidades similares às ora impugnadas neste processo. Diante disso, considerou necessário propor o sobrestamento do presente processo até a conclusão final do TC Processo 000.204/2018-8, com vistas a subsidiar o exame de mérito desta representação quanto às irregularidades similares (peça 19, p. 10-11) .
Ato contínuo, o Ministro Relator Walton Alencar Rodrigues, em despacho de peça 24, indeferiu a proposta preliminar de sobrestamento dos autos até o trânsito em julgado administrativo do TC Processo 000.204/2018-8, referente à prestação de contas do IFPB de 2016. 
Assentou que, embora a matéria de fundo tratada naquele processo seja semelhante à analisada nesta representação, a dimensão e o alcance das irregularidades são distintos neste processo. Demais disso, pugnou que a decisão a ser proferida pela 2ª Câmara, no julgamento do TC Processo 000.204/2018-8, não necessariamente vinculará o entendimento deste relator e da 1ª Câmara, a depender do exame das circunstâncias do caso concreto e da interpretação dos fatos frente a normas possivelmente infringidas, podendo advir solução diversa.
Destarte, restituiu os autos à Secretaria de Controle Externo da Educação para instrução de mérito com análise conclusiva de todos os pontos da representação, incluindo as irregularidades descritas no parágrafo 68, alíneas "c.1" e "c.2" da instrução.  
A par disso, o IFPB apresentou informações adicionais às suas razões de justificativas (peças 26 a 31) .
EXAME TÉCNICO
À luz do comando do Ministro Relator, no sentido de se realizar o exame de mérito, com análise conclusiva de todos os pontos da representação, incluindo as irregularidades descritas no parágrafo 68, alíneas "c.1" e "c.2" da instrução anterior, faz-se necessário realizar nova análise de todas as irregularidades aventadas na representação, descritas a seguir, acompanhadas das razões de justificativa apresentadas inicialmente pelo IFPB (peça 12) , acrescidas das informações complementares colacionadas aos autos (peças 26 a 31) .  
Cumpre registrar que o presente processo não se prestou à avaliação da execução dos ajustes em comento. 
	No que tange ao recebimento de recursos via TED pelo IFPB, antes da existência de projetos institucionais vinculados ao tema da agricultura familiar, em afronta aos artigos 3º, 7º e 26 da Lei 8.666/1993 e art. 63 da Lei 4320/1964, o gestor do IFPB consignou, após considerações iniciais, que, conforme disposto no inciso III do art. 1° do Decreto 6.170/2007, o termo de execução descentralizada -TED não se trata de um contrato administrativo celebrado por órgão ou entidade da Administração Pública Federal, razão pela qual não se aplica a Lei 8.666/1993. 	Pugnou que o reitor do IFPB não violou o artigo 63 da Lei 4.320/1964, vez que, segundo ele, a despesa, no termo de execução descentralizada, foi da União e não do IFPB (peça 12, p. 3-4) . 
Neste sentido, colacionou comentários sobre o conceito de temo de execução descentralizada e excertos de normativos: do Decreto 825/1993; do Decreto 6.170/2007; do Decreto 6.619/2008; da Portaria Interministerial MP/MF/CGU 127/2008; da Portaria Interministerial CGU/MF/MP 507/2011; da Portaria Conjunta 8/2012, por meio da qual os Secretários-Executivos dos Ministérios da Fazenda, do Planejamento, Orçamento e Gestão e da Controladoria Geral da União aprovaram a minuta-padrão de Termo de Cooperação para Descentralização de Crédito; do Decreto 8.180/2013 - que alterou o Decreto 6.170/2007; da Portaria Interministerial 424/2016, que revogou a Portaria Interministerial MP/MF/CGU 507/2011; do Parecer 00003/2017/CPCV/PGF/AGU- emitido pela Câmara Permanente de Convênios da Procuradoria-Geral Federal e aprovado pelo Procurador-Geral Federal, em 2/6/2017 (peça 12, p. 4-8) .
	O reitor do IFPB informou que o Termo de Execução Descentralizada - TED (publicado no Diário Oficial da União 130, do dia 9/7/2018) só foi pactuado após a aprovação do projeto institucional - vinculado ao tema da agricultura familiar -  apresentado, segundo ele, anteriormente, por meio do Ofício 244/2018 - REITORIA/IFPB, emanado pelo IFPB e datado de 4/7/2018 (peça 12 , p. 8-9; 34; 36-63) . 
Em suas justificativas complementares acostadas aos autos (peças 26 a 31) , no tocante a esta irregularidade, registra-se que o IFPB não apresentou informações adicionais.
Compulsando as justificativas do IFPB, com relação à alegação do gestor de que não se aplicam ao termo de execução descentralizada -TED a Lei 8.666/1993 e o artigo 63 da Lei 4.320/1964, vez que, segundo ele, a despesa, no termo de execução descentralizada, seria da União e não do IFPB, entende-se que não merece acolhida.
De plano, tem-se que os próprios pareceres jurídicos que compõem os dois processos de dispensa de licitação, PARECER 00314/2018/COORD/PFIFPARAIBA/PGF/AGU (peça 4, p. 224-230) e PARECER 00315/2018/COORD/PFIFPARAIBA/PGF/AGU (peça 6, p. 195-202) , ambos de 17/9/2018, têm suas análises balizadas no que prescreve a Lei 8.666/1993.
Quanto à alegação de que a despesa seria de responsabilidade da União, verifica-se que os termos de execução descentralizada, TED 08 (	peça 6, p. 6-13) e TED 09, de 6/7/2018, (peça 4, p. 6-13) sinalam expressamente, na cláusula IV.1, alínea "d", como obrigação do cooperante recebedor, no caso o IFPB, aplicar regulamente os recursos descentralizados, em estrita observância à legislação em vigor, e ao cronograma físico. É o que se alvitra a seguir: 
Caberá ao IFPB apresentar a SAF/SEAD relatório das atividades desenvolvidas (execução física) e da aplicação dos recursos financeiros descentralizados (demonstrativos da execução, receita e despesa) evidenciando saldo, relação de pagamentos efetuados identificando os beneficiários, relação de bens adquiridos e sua destinação, bem como qualquer outra documentação que se entender necessária a verificação do cumprimento de forma regular do quanto previsto no Plano de Trabalho; e 
Caberá a 1FPB prestar contas dos recursos descentralizados diretamente aos órgãos de controle interno e externo, conforme legislação em vigor
Na mesma seara, o Parecer 00003/2017/CPCV/PGF/AGU emitido pela Câmara Permanente de Convênios da Procuradoria-Geral Federal e aprovado pelo Procurador-Geral Federal (DEPCONSU/PGF/AGU 135/2017) , em 2/6/2017, ministra in verbis:
IV - A celebração de termo de execução descentralizada com fundamento nos incisos I, II ou III do art. 12-A do Decreto n° 6.170/2007 deve ser precedida de adequada instrução processual com, ao menos, plano de trabalho contendo estimativa dos custos, a definição dos métodos e o prazo para execução do objeto; análise técnica prévia e consistente, demonstrando o enquadramento do objeto programa e ação orçamentários dos quais decorrem os recursos que serão descentralizados; e demonstração da capacidade técnica do órgão ou entidade federal recebedora do recurso para a execução do objeto.
VI - A instrução processual nos casos de celebração de termo de execução descentralizada para ressarcimento de despesas (inciso IV do art. 12-A do Decreto n° 6.170/2007) deverá contemplar documentos que comprovem a execução do objeto, tais como atesto da despesa efetivamente realizada, ordem de serviço, fatura, entre outros.
VII - A prestação de contas aos órgãos de controle, por meio do Relatório de Gestão, deve ser feita pela Unidade Descentralizadora, no que se refere à consecução dos objetivos pretendidos com a descentralização, e pela Unidade Descentralizada, no que se refere à execução dos recursos repassados, consoante a Diretriz n° 02/2014 da Comissão Gestora do Sistema de Gestão de Convênios e Contratos de Repasse.
Destarte, não prospera a tese do gestor.
Por sua vez, a respeito do argumento do reitor de que o IFPB pactuou os TEDs somente pós a aprovação, pela Sead/SAF, dos projetos institucionais vinculados ao tema da agricultura familiar encaminhados anteriormente, entende-se por acatar as justificativas do gestor.
Verifica-se, após coligir a documentação acostada às justificativas do Reitor, que o plano de trabalho (que deu origem ao TED 09/2018) foi encaminhado anteriormente, conforme OFÍCIO 244/2018 - REITORIA/IFPB, assinado em 4/7/2018 (peça 12, p. 34) , ao passo que o TED 09/2018 (de R$ 19.412.250,00- processo SEAD 55000.015327/2018-13) data de 6/7/2018. Já a data de publicação do extrato do TED no DOU é 9/7/2018, e a emissão da nota de crédito de descentralização orçamentária 2018NC000412, de 10/7/2018 (peça 12, p. 64) . 
Registre-se que o gestor não encaminhou documentação comprobatória do envio do plano de trabalho antes da aprovação do TED 08/2018 (custo de R$ 3.366.255,00 - processo da SEAD 55000.012512/2018-48) . Não obstante, é razoável inferir que houve análise prévia pela Sead/SAF antes da pactuação do TED em comento, haja vista a aprovação pela concedente, assinada pelo Sr. Humberto Thome Pereira- subsecretário da Sead/SAF (peça 6, p. 31) .
Destarte, quanto à eventual irregularidade concernente ao recebimento de recursos via TED pelo IFPB, antes da existência de projetos institucionais vinculados ao tema da agricultura familiar, entende-se por acatar as justificativas do gestor. Não obstante, quanto à alegação do gestor de que não se aplicam ao termo de execução descentralizada -TED a Lei 8.666/1993 e o artigo 63 da Lei 4.320/1964 e de que a responsabilidade da despesa seria da União, entende-se que não merece acolhimento.
No que pertine ao exíguo tempo e a urgência para contratação da fundação de apoio, com a qual ambos os procedimentos tramitaram no âmbito do IFPB e da Funetec (no relativo ao TED 08/2018: dezoito dias; no relativo ao TED 09/2018: doze dias) , em afronta aos arts. 3º, 7º, 8º e 13 da Lei 8.666/1993, o gestor arguiu que seria descabido o Reitor do IFPB ser penalizado pela tramitação rápida de processos no âmbito do IFPB porque o princípio da eficiência está expressamente previsto na Constituição Federal. Justificou que existia um cronograma preestabelecido no termo de execução descentralizada e o esforço do IFPB para o cumprimento desses prazos mereceria elogio (peça 12, p. 10) . 
Apontou que a tramitação rápida de processos considerados urgentes, prioritários ou relevantes na Administração Pública Federal é comum e não viola dispositivo legal algum. Ressaltou que os artigos 3º, 7º, 8º e 13 da Lei 8.666/1993 não estipulam prazos mínimos a serem cumpridos e que foram respeitados (peça 12, p. 10) . 
Por fim, aduziu que, antes mesmo da instauração formal do processo administrativo de celebração do termo de execução descentralizada, a área técnica do IFPB levou tempo para produzir uma série de informações, assim como para levantar dados e realizar trabalhos e estudos prévios (peça 12, p. 11) .
Demais disso, em suas justificativas complementares acostadas aos autos (peças 26 a 31) , no tocante a esta irregularidade, registra-se que o IFPB não apresentou informações adicionais.
Coligindo as razões aventadas pelo gestor, entende-se que, por razoáveis, merecem acolhimento. Destarte, considerando os elementos dos autos, não se mostra oportuno o aprofundamento da análise sobre o tema.
No que diz respeito à contratação da Funetec para a intermediação das contratações necessárias à consecução dos objetivos propostos nos projetos, com atividades de gerenciamento administrativo e financeiro do projeto, vez que a maioria das despesas previstas nos projetos são formadas por contratações de serviços de pessoas jurídicas e de pessoas externas ao IFPB/Funetec, afastando assim a finalidade precípua da entidade de apoiar projetos de ensino, pesquisa, extensão, desenvolvimento institucional, científico e tecnológico e estímulo à inovação, o que infringe o art. 1º da Lei 8.958/1994, o gestor do IFPB afirmou que a Funetec foi contratada, por meio de dispensa de licitação, com fundamento no artigo 1º da Lei 8.958/1994, para dar apoio aos projetos relacionados à agricultura familiar. Sinalou que não é correta a afirmação de que a Funetec foi contratada para intermediar as contratações das atividades necessárias para a viabilização dos projetos relacionados à agricultura familiar. 
Repisou que o IFPB contratou a Funetec para a prestação do serviço de apoio a um projeto específico, com a prestação do serviço de gerenciamento administrativo e financeiro de projetos, em consonância com a Lei 12.349/2010 e que compreende a realização de contratações necessárias à execução desse projeto, em nome da fundação e no interesse do projeto, o que consequentemente não viola o artigo 1º da Lei 8.958/1994 (peça 12, p. 11- 13) . 
Informou que a estrutura do negócio jurídico entre o instituto e a fundação de apoio materializa-se no seguinte esquema: o instituto assume a obrigação de transferir recursos à fundação de apoio para que esta, em nome próprio, e mediante remuneração previamente acertada, realize contratos e pagamentos para atender o projeto; a fundação de apoio assume a obrigação de gerenciar tais recursos, fazendo contratos e pagamentos no interesse do projeto, prestando, ao final, contas ao instituto quanto à legitimidade da aplicação dos recursos transferidos para gestão (peça 12, p. 13-15) .
Pugnou que o contrato firmado entre instituto e fundação de apoio apresenta-se como um contrato de gestão administrativa e financeira, o que pressupõe a transferência de recursos a serem geridos. Destacou que em contratos deste jaez o instituto transfere dois tipos de recursos para a fundação de apoio: recursos a serem geridos e recursos para pagamento pelos serviços de gestão que lhe serão prestados. Ressaltou que tal espécie de contratação está prevista no art. 1º da Lei 8.958/1994 (peça 12, p. 15) .
Demais disso, defendeu não ter havido violação aos artigos 13 e 26 da Lei 8.666/1993, alegando que a fundação de apoio foi contratada para executar justamente o que prevê o caput do artigo 1º da Lei 8.958/1994, ou seja, para apoiar projetos de ensino, pesquisa, extensão, desenvolvimento institucional, científico e tecnológico e estímulo à inovação, inclusive na gestão administrativa e financeira necessária à execução desses projetos. Pontuou que o artigo 13 da Lei 8.666/1993 trata da contratação de alguns serviços técnicos profissionais especializados nele elencados e que o artigo 26 foi plenamente cumprido no procedimento de contratação da fundação (peça 12, p. 15-18) .
Em suas justificativas complementares, acostadas às peças 26 a 31, o IFPB trouxe à lume justificativas apresentadas anteriormente, apontando que a Funetec não foi contratada para a mera "intermediação das contratações necessárias à consecução dos objetivos propostos"; que foi contratada, através de uma dispensa de licitação, com fundamento no artigo 1º da Lei 8.958/1994, para prestação de serviços de apoio aos projetos de fortalecimento das propriedades rurais da região semiárida dos Estados da Paraíba e da Bahia, o que inclui a gestão administrativa e financeira necessária à execução desses projetos, ou seja, a fundação realizou contratações e pagamentos de bolsas que faziam parte de dois projetos maiores.
Alegou que o objetivo da contratação da fundação de apoio é a necessidade de crescimento transitório de sua estrutura e com foco na disponibilização de agilidade e presteza na logística de execução do projeto. Neste sentido, colacionou excerto do Acórdão 1134/2017-TCU-Plenário (Ministro Relator: Augusto Sherman e algumas considerações sobre a Lei 10.973/2004, a Lei 12.349/2010) (peça 26, p. 2-4) . 
Sinalou que, no âmbito do ensino, da pesquisa e da extensão, os projetos em discussão estão em perfeita sintonia com o plano de desenvolvimento institucional do IFPB.  Destacou que a Instituição tem deficiências físicas e financeiras para construir laboratórios e núcleos de estudos práticos sobre as temáticas de comercialização de alimentos, reforma agrária, regularização fundiária e estudos sobre agricultura familiar, entre outras temáticas presentes nos projetos em discussão. Observou que é muito vantajoso para o IFPB colocar seus docentes e estudantes em projetos desta natureza, ao invés de construir laboratórios e organizar visitas técnicas periódicas nestas temáticas.
Por fim, requereu o acolhimento de suas justificativas (peça 26, p. 5-6) .
Registre-se que o IFPB acostou aos autos os seguintes documentos: Plano De Desenvolvimento Institucional - PDI 2015 - 2019 (peça 27) ; cópias dos editais 019, de 26/10/2018, e 022, de 05/12/2018 - chamada interna para atuação no projeto de apoio técnico-científico e consolidação das propriedades da agricultura familiar (peças 28 e 29) ; cópia do processo de seleção pública presencial de fornecedores 001/2019, realizado pela Funetec-PB, cujo objeto consiste na contratação de empresa de prestadora de serviço de locação de veículos sem motorista (peça 30) ; cópia do processo de seleção pública presencial de fornecedores 001/2019, realizado pela Funetec-PB, cujo objeto consiste contratação de pessoa jurídica para a realização de levantamento, mapeamento e elaboração relatório/estudo econômico e social dos agricultores familiares dos estados da Paraíba e Bahia, com a disponibilização de logística para realização dos referidos estudos (peça 31) .
Coligindo as justificativas e os documentos complementares apresentados pelo IFPB, verifica-se que o gestor conseguiu justificar parcialmente o cerne da irregularidade supra, vez que demonstrou que os projetos encontram-se em consonância com o previsto no Plano de Desenvolvimento Institucional 2015/2019 (peça 26, p. 4) e que apresentou dois exemplos de editais de seleção interna (peças 28 e 29) para ratificar a declaração de que  o quantitativo total de pessoas vinculadas à execução do projeto respeitaria o mínimo de 2/3 vinculados ao IFPB, em respeito ao Decreto 7423/2010 (peça 4, p. 113) . 
Em resumo, impende sinalar que, no caso concreto, analisando-se apenas o objeto desta representação, que tratou especificamente de aspectos da formalização dos contratos, mostram-se razoáveis as justificativas apresentadas, muito embora não se possa fazer qualquer afirmação a respeito de como se deu a atuação da fundação de apoio na execução contratual.
Destarte, sob a égide dos elementos supra, entende-se pelo acatamento parcial das razões de justificativa do gestor, deixando-se de propor a aplicação da multa prevista no art. 58, II, da Lei 8.443/1992 ao Sr. Cícero Nicácio do Nascimento Lopes - Reitor do Instituto Federal de Educação, Ciência e Tecnologia da Paraíba.
No tocante à ausência de justificativa quanto aos preços contratados nas Dispensas de Licitação 12 e 13/2018, visto que: os documentos não demonstram efetivamente o dimensionamento das despesas, tanto em termos de definição de quantidades, quanto em termos de precificação dos serviços; e as pesquisas de mercado juntadas aos autos pela Funetec se limitaram aos custos operacionais da fundação, em afronta ao arts. 6º, 7º e 26 da Lei 8.666/1993, o IFPB consignou que na execução do projeto há duas espécies de valores envolvidos: o valor referente à execução das atividades necessárias ao projeto em si e o valor referente à remuneração da fundação pelos serviços prestados (peça 12, p. 24) .
Justificou que o primeiro corresponde ao valor a ser gerido pela fundação com a finalidade de realizar as despesas necessárias à execução do projeto e que fazem parte da prestação dos serviços de gestão financeira do projeto; e que o segundo seria o pagamento à fundação pelos serviços prestados, ou seja, preço propriamente dito do contrato e que corresponde ao ressarcimento pelas despesas suportadas pela fundação na execução do projeto (peça 12, p. 25-26) .
Pugnou que a justificativa dos preços a que se refere o art. 26, III, da Lei 8.666/1993, no caso dessa espécie de contratação, só poderia se referir ao pagamento pelos serviços prestados (preço contratado) . Ressaltou que os custos do projeto (excluída a remuneração da fundação) serão apenas gerenciados pela fundação e que haveria a necessidade de justificativa de preços quando a fundação fosse realizar as contratações, obedecendo aos procedimentos estabelecidos nos arts. 1º e 4º do Decreto 8.241/2014 (peça 12, p. 25) . 
Repisou que os valores repassados para serem geridos pela fundação de apoio não são valores referentes ao preço do contrato, ou seja, não são valores pagos à fundação de apoio pelo serviço de gestão; que são valores transferidos para a gestão e que a pesquisa de preços é realizada pela fundação de apoio no momento das contratações. Alegou que não há contratação alguma sem pesquisa de preços (peça 12, p. 26) .
Asseverou que, no tocante aos recursos transferidos para a gestão da fundação, é de competência da fundação de apoio a realização das pesquisas de preços, pois a fundação de apoio é responsável pela realização da contratação. Observou que cabe ao IFPB, por sua vez, acompanhar e fiscalizar o procedimento dessas contratações, para que, caso se verifique alguma irregularidade, seja aplicada a sanção cabível e, se for o caso, exigido o ressarcimento dos recursos indevidamente utilizados (peça 12, p. 26) .
Aduziu que a pesquisa de preços que interessa, na realidade, quando da contratação da fundação de apoio para o apoio de projetos, é a referente aos valores que seriam pagos à fundação pelo serviço prestado de gestão administrativa e financeira do projeto. Informou que o valor repassado para a gestão, ou seja, o valor necessário à execução do projeto, seria devolvido ao IFPB no momento da prestação de contas, caso a fundação, após a realização da pesquisa de preços e do procedimento de seleção pública, conseguisse efetivar uma contratação por valor abaixo do estimado (peça 12, p. 26-27) .
Por fim, justificou que os valores destinados à execução dos projetos foram expressamente definidos nos termos de execução descentralizada celebrados entre o IFPB e a União, em que também já havia a previsão dos quantitativos de cada item. Acrescentou que o IFPB recebeu os recursos, via termo de execução descentralizada, já com valores e quantitativos definidos; e que o projeto básico da contratação veicula a motivação e a fundamentação para cada um dos itens dos valores a serem gerenciados pela fundação de apoio, conforme recomendado pela Procuradoria Federal junto ao IFPB.	 
Requereu, por conseguinte, o arquivamento do presente processo (peça 12, p. 27) .
Em relação às justificativas e informações adicionais do IFPB acostadas aos autos (peças 26 a 31) , o Instituto reiterou que há duas espécies de valores envolvidos na execução do projeto questionado: o valor referente à execução das atividades necessárias ao projeto em si, correspondente ao valor a ser gerido pela fundação com a finalidade de realizar as despesas necessárias à execução do projeto; e o valor referente à remuneração da fundação pelos serviços prestados, que consiste no pagamento à fundação pelos serviços prestados, e é o preço propriamente dito do contrato,  correspondente ao ressarcimento pelas despesas suportadas pela fundação na execução do projeto. 
O IFPB pugnou que a estrutura desse negócio jurídico é semelhante a um contrato de comissão (artigos 693 a 709 do Código Civil) com impacto direto na atividade fim da instituição de ensino, já que, segundo a Autarquia,  é possível que a fundação de apoio, na execução do contrato de gerenciamento administrativo e financeiro, providencie até mesmo a contratação de pesquisadores, docentes e técnicos com perfil especializado para atuar nos projetos, com esteio no princípio constitucional da autonomia universitária.
Apontou que a justificativa dos preços mencionada no art. 26, III, da Lei 8.666/93 se refere  aos valores referentes ao ressarcimento das despesas pelos serviços prestados, que é o preço da contratação, porquanto os custos do projeto (excluídos os valores do ressarcimento à fundação) serão apenas gerenciados pela fundação, havendo necessidade de pesquisa de preços quando a fundação realizar as contratações, com fulcro nos ditames do Decreto. 8.241/2014. Neste sentido, informou que o IFPB adotou, para o preço da contratação, o entendimento expresso no Acórdão 6325/2018-TCU-Segunda Câmara (Ministro Relator: Ana Arraes) . 
Consignou que, com relação aos recursos transferidos para a conta específica do projeto, geridos pela fundação de apoio, a pesquisa de preços é realizada pela fundação no momento das contratações, seguindo o Decreto 8.241/2014 e a Lei 8.958/1994, incluído pela Lei 13.243/2016. Justificou que, assim, não há contratação alguma sem justificativa e pesquisa de preços. 
Por fim, o gestor do IFPB suscitou isenção de responsabilidade do dirigente de órgão ou entidade pela irregularidade inquinada, alegando que só poderia ser detectada mediante completa e minuciosa revisão dos atos praticados pelos subordinados, sobretudo na presença de pareceres técnico e jurídico recomendando a prática do negócio jurídico.
Coligindo as justificativas e as informações adicionais do IFPB, entende-se que merecem acolhimento parcial.
Cumpre registrar objetivamente que, em ambos os procedimentos, não foi trazida aos autos a justificativa quanto aos preços dos produtos no que se refere aos recursos a serem geridos pela fundação, mas tão somente as pesquisas de preço dos itens que compõem os custos operacionais da Funetec; e, ainda, que não foi objeto de análise da presente representação a formalização dos TEDs, não sendo possível verificar o dimensionamento das despesas previstas, tanto em termos de definição de quantidades, quanto em termos de precificação dos serviços.
	Demais disso, no âmbito do processo conduzido pela Funetec, não faculta ao IFPB se eximir de justificar o preço do projeto como um todo, incluindo aí o custo de todos os contratos e a remuneração da fundação, na forma exigida pelo art. 26, III, da Lei 8.666/93.
	Chamou a atenção o fato de que, em ambos os projetos, os custos operacionais da Funetec equivalem a aproximadamente 15% do total previsto para execução das ações. Diante de tal fato, não é possível afirmar se os "custos" apresentados resultaram de um levantamento real de gastos a incorrer ou se resultaram de um cálculo reverso, partindo do percentual praticado para a comprovação em itens que somassem o montante correspondente a esse percentual. Sem o devido lastro comprobatório do dimensionamento dos itens, mostra-se questionável se não teriam sido incluídos com o intuito, a princípio, de adequar os procedimentos de dispensa de licitação à orientação jurisprudencial do TCU, que repele a remuneração das fundações de apoio sob critérios meramente percentuais.
Neste mister, também perfila o Parecer 00314/2018/COORD/PFIFPARAIBA/PGF/AGU da Advocacia-Geral da União (peça 4, p. 225-226) , é que se assenta a seguir: 
14.	No caso dos autos, apesar de não haver a fixação de taxa de administração em percentual fixo, os valores dos serviços a serem executados pela Funetec, constantes do quadro de serviços de terceiros não está devidamente esclarecido, principalmente no que tange à verificação de que tais valores são usuais no mercado. [...]
18.	Voltando-se para o caso concreto, tenho que o projeto básico não se apresenta com nível de detalhamento adequado para a hipótese, pelo que faço as seguintes ponderações:
19.		Primeira. Além do detalhamento dos custos pelo serviço de gestão, que constitui o custo operacional da fundação de apoio, o projeto básico deve ainda trazer, mesmo que de maneira sintética, o fundamento/motivação de cada um dos itens dos valores a serem gerenciados pela fundação de apoio, de sorte a ligar cada item despesa ao escopo de realização do projeto acadêmico. Isso traz segurança para os gestores e confere maior transparência sobre o que de fato estará sendo contratado e pago, pela fundação de apoio, para a regular execução do projeto acadêmico, fato que, no conjunto, impacto positivamente perante os órgãos de controle. Orienta-se, então, seja motivada cada um dos itens de despesa a ser gerenciado.
20.	Segunda. Entende-se importante ponderar que a contratação e realização dos gastos do projeto deva ocorrer pela fundação de apoio somente após formulada a demanda pelo coordenador do projeto. E mais, para atender a demanda de contratação formulada pelo coordenador do projeto, a fundação de apoio deverá observar, rigorosamente, se a demanda se comporta dentro do escopo do projeto e das rubricas disponibilizadas para o gasto, caso em que, sendo diferente, deve-se primeiro promover os ajustes no projeto e no contrato, mediante termo aditivo.
21.	Terceira. Em relação ao detalhamento do custo operacional a ser pago à Fundação contrata, é imprescindível que o Projeto Básico esclareça de que modo se chegou aos valores dos serviços e aquisições previstos às fls. 92, discriminando quais os critérios que a Fundação de apoio se baseia para justificar o preço dos serviços e dos produtos a serem adquiridos. Nesta hipótese, faz-se necessário indicar parâmetros semelhantes no mercado e em contratações análogas em instituições pública e privadas, que possam justificar o preço dos itens, o que não foi feito no caso vertente.
22.	Quarta. O projeto deverá adequar o valor da Bolsa do item IX exatamente com os valores dispostos no quadro VIII, haja vista que há discrepância no confronto de tais valores. [...]
26.	De qualquer modo, e com a devida venha aos entendimentos contrários, essa peculiaridade do negócio jurídico não tem o condão de retirar-lhe a sua natureza contratual. Em outras palavras, mesmo havendo transferência de recursos para gestão, o certo é que a relação jurídica travada é essencialmente contratual, já que os recursos transferidos para gestão constituem apenas insumos para a execução do contrato de gestão, o qual, sabe-se, é um contrato de gestão administrativa e financeira. (grifo não contido no original) 
Cumpre acrescentar excerto do Voto do Relator do Acórdão 297/2018-TCU-Plenário, Ministro Benjamin Zymler:
29. Compulsando o orçamento do Contrato 70/2016 (peça 39, p. 40) , observo que não foram especificados os produtos que seriam entregues pela Fiotec, mas sim os tipos de gastos que seriam realizados, divididos nas seguintes rubricas: pessoa física, diárias, passagens, material de consumo, material permanente e pessoa jurídica.
30. Supondo que a atividade prestada pela instituição pudesse, de fato, ser considerada de desenvolvimento institucional, o que se admite apenas para argumentar, o correto teria sido o contrato ter especificado os insumos necessários para a prestação dos serviços, tais como a quantidade, o tipo, o salário e o número de horas profissionais, material de consumo e demais despesas correntes ou, preferencialmente, o custo de cada produto (projeto, relatório de acompanhamento, laudo) , com o nível de detalhamento que permitisse aos órgãos de controle verificar a sua razoabilidade e economicidade. (grifos não contidos no original) 
Desse modo, resta evidente que, na contratação da fundação de apoio, deve ser possível a verificação da adequação de todos os valores envolvidos na execução do projeto, tanto da parte a ser custeada com recursos de ressarcimento à contratada, quanto da parte a ser realizada com recursos geridos pela contratada.
Nos casos ora analisados, há a reprodução de informações sintéticas dos TEDs, no que se refere aos produtos a serem entregues pela fundação, relacionando produtos e valores, mas em nível de detalhamento insuficiente para o controle.
No entanto, perscrutando a documentação anexada às razões de justificativas adicionais do IFPB (peças 27-31) , verifica-se que foram trazidas documentações que exemplificam algumas das contratações realizadas pela Funetec na execução do contrato (peças 30 e 31) . Muito embora não seja o objeto da presente representação a análise da execução dos ajustes, observa-se que foram realizados pregões presenciais nesses exemplos trazidos de contratações pela Funetec, seguindo o rito processual de seleção pública, contendo um desses processos, inclusive, análise do Procurador-Chefe da PF/IFPB.
No que pertine ao requerimento do gestor de isenção de responsabilização por atos de subordinados, entende-se que não encontra guarida. A jurisprudência assente deste Egrégio Tribunal perfila entendimento de que a delegação de competência não afasta a responsabilidade do gestor pela fiscalização dos atos de seus subordinados, impondo-se, portanto, que os escolha bem, sob pena de responder por culpa in eligendo ou por culpa in vigilando (Acórdão 1134/2009-TCU-Plenário;  Relator: Raimundo Carreiro) . 
Tem-se, ainda, que o fato de ter agido com respaldo em pareceres técnicos ou jurídicos não exime o gestor de ser responsabilizado pela prática de ato irregular, uma vez que a ele cabe, em última instância, tanto decidir sobre a conveniência e oportunidade de efetivar o procedimento administrativo, principalmente aqueles concernentes a contratações que vão gerar pagamentos, quanto atuar como o fiscal dos atos dos seus subordinados (Acórdão 1984/2014-TCU-Plenário; Relator: José Mucio Monteiro) .
No entanto, essa questão mostra-se acessória neste momento, considerando que se propõe acolher parcialmente as justificativas do gestor, deixando-se de propor a aplicação da multa prevista no art. 58, II, da Lei 8.443/1992 ao Sr. Cícero Nicácio do Nascimento Lopes - reitor do Instituto Federal de Educação, Ciência e Tecnologia da Paraíba. 
Por outro lado, propõe-se dar ciência ao IFPB de que a ausência de projeto básico detalhado, contendo justificativa quanto aos preços relativos a Dispensas de Licitação para contratações de fundação de apoio, considerando o valor total do projeto, tanto em termos de definição de quantidades, quanto em termos de precificação dos serviços, representa afronta ao art. 6º, IX, art. 7°, §2º, I, II, art. 40, §2°, II, todos da Lei 8.666/93, e ao art. 6°, §1°, inciso I, do Decreto 7423/2010.
CONCLUSÃO
Com fulcro no exame técnico realizados nos itens 17 a 74 desta instrução, em razão dos argumentos e documentos trazidos adicionalmente, entende-se por acatar parcialmente as justificativas do gestor, deixando-se de propor aplicação de multa ao Sr. Cícero Nicácio do Nascimento Lopes (CPF XXX.410.564-XX) - Reitor do Instituto Federal de Educação, Ciência e Tecnologia da Paraíba, no tocante: ao recebimento de recursos via TED pelo IFPB, antes da existência de projetos institucionais vinculados ao tema da agricultura familiar; ao lapso temporal de tramitação dos projetos; à contratação da Funetec para a intermediação das contratações necessárias à consecução dos objetivos propostos nos projetos, com atividades de gerenciamento administrativo e financeiro do projeto, vez que a maioria das despesas previstas nos projetos formaram-se por contratações de serviços de pessoas jurídicas e de pessoas externas ao IFPB/Funetec; e à ausência de justificativa quanto aos preços contratados nas Dispensas de Licitação 12 e 13/2018.
Ainda, propõe-se dar ciência ao IFPB de que a ausência de justificativa quanto aos preços relativos a Dispensas de Licitação para contratações de fundação de apoio, considerando o valor total do projeto, tanto em termos de definição de quantidades, quanto em termos de precificação dos serviços, representa afronta art. 6º, IX, art. 7°, §2º, I, II, art. 40, §2°, II, todos da Lei 8.666/93, e ao art. 6°, §1°, inciso I, do Decreto 7423/2010.
Esse é o relatório.

Daniel Gustavo Santos Roque (311195/OAB-SP) e Michell Laureano Torres (13772/OAB-PB), representando Instituto Federal de Educação, Ciência e Tecnologia da Paraíba.

Não atuou.

REPRESENTAÇÃO. IFPB. FUNETEC. IRREGULARIDADES. DILIGÊNCIA. CIÊNCIA. ARQUIVAMENTO.

REPRESENTAÇÃO (REPR)

Secretaria de Controle Externo da Educação, da Cultura e do Desporto (SecexEduc).

Trata-se representação formulada pela Secretaria de Controle Externo da Educação (SecexEducação) referente a possíveis irregularidades ocorridas na contratação da Fundação de Educação Tecnológica e Cultural da Paraíba (Funetec) , por dispensa de licitação, pelo Instituto Federal de Educação, Ciência e Tecnologia da Paraíba (IFPB) .
O objeto da contratação se refere à execução de projetos ligados ao tema da agricultura familiar, com recursos descentralizados pela Secretaria Especial de Agricultura Familiar e Desenvolvimento Agrário (Sead) , da Casa Civil da Presidência da República, no valor de R$ 22,8 milhões.
Após análise da resposta do reitor do IFPB à audiência, a SecexEducação considerou necessário propor o sobrestamento do presente feito até a conclusão final do TC Processo 000.204/2018-8, referente à prestação de contas de 2016 do Instituto, dado que há irregularidades similares às ora impugnadas neste processo. 
Indeferi a proposta de sobrestamento por entender que, apesar de a matéria de fundo tratada naquele processo ser semelhante à analisada nesta representação, a dimensão, as circunstâncias do caso concreto e o alcance das possíveis irregularidades são distintos. Ato contínuo, ordenei a restituição dos autos à SecexEducação para instrução de mérito com análise conclusiva de todos os pontos da representação.
O primeiro ponto da representação se refere ao recebimento de recursos via Termo de Execução Descentralizada (TED) pelo IFPB, antes da existência de projetos institucionais vinculados ao tema da agricultura familiar, em relação ao qual o gestor consignou que o TED (publicado no Diário Oficial da União 130, em 9/7/2018) só foi pactuado após a aprovação do projeto institucional - vinculado ao tema da agricultura familiar -  apresentado, segundo ele, anteriormente, por meio do Ofício 244/2018 - REITORIA/IFPB, emanado pelo IFPB e datado de 4/7/2018 (peça 12) . 
Outro ponto inquerido pela SecexEducação foi em relação ao exíguo tempo e a urgência para contratação da fundação de apoio, com a qual ambos os procedimentos tramitaram no âmbito do IFPB e da Funetec (18 dias em relação ao TED 08/2018 e 12 dias em relação ao TED 09/2018) .
O gestor arguiu que a tramitação rápida de processos considerados urgentes, prioritários ou relevantes na Administração Pública Federal é comum e não viola dispositivo legal algum. Ressaltou que os artigos 3º, 7º, 8º e 13 da Lei 8.666/1993 não estipulam prazos mínimos a serem cumpridos e que foram respeitados.
Quanto ao questionamento de que a finalidade precípua da Funetec estaria prejudicada na medida em que a maioria das despesas previstas nos projetos são formadas apenas por contratações de serviços de pessoas jurídicas e de pessoas externas ao IFPB/Funetec, assevera o gestor que a Funetec foi contratada exatamente para isso, ou seja, para prestação de serviços de apoio aos projetos de fortalecimento das propriedades rurais da região semiárida dos Estados da Paraíba e da Bahia. Isso incluiria a gestão administrativa e financeira necessária à execução desses projetos, ou seja, a fundação realizou contratações e pagamentos de bolsas que faziam parte de dois projetos maiores.
No tocante à ausência de justificativa quanto aos preços contratados nas Dispensas de Licitação 12 e 13/2018, aduz o gestor que, na execução do projeto, há duas espécies de valores envolvidos: o valor referente à execução das atividades necessárias ao projeto em si e o valor referente à remuneração da fundação pelos serviços prestados.
Repisou que os valores repassados para serem geridos pela fundação de apoio não são valores referentes ao preço do contrato, ou seja, não são valores pagos à fundação de apoio pelo serviço de gestão; que são valores transferidos para a gestão e que a pesquisa de preços é realizada pela fundação de apoio em todas as contratações.
Por fim, justificou que os valores destinados à execução dos projetos foram definidos nos TED celebrados entre o IFPB e a União, havendo a previsão dos quantitativos de cada item. 
A unidade instrutora acolheu parcialmente as justificativas do gestor e propôs dar ciência ao IFPB de que o projeto básico detalhado deve conter justificativa dos preços relativos a dispensas de licitação para contratações de fundação de apoio, bem como considerar o valor total do projeto, tanto em termos de definição de quantidades, quanto em termos de precificação dos serviços. 
Anuo aos pareceres constantes dos autos, adotando-os como razões de decidir.
Inicialmente, conheço da representação formulada pela SecexEducação, com fundamento nos artigos 235 e 237, inciso VI, do Regimento Interno do TCU e no artigo 103, § 1º, da Resolução-TCU 259/2014.
As informações carreadas aos autos pelo gestor do IFPB - no tocante: ao recebimento de recursos via TED pelo IFPB, antes da existência de projetos institucionais vinculados ao tema da agricultura familiar; ao lapso temporal de tramitação dos projetos; à contratação da Funetec para a intermediação das contratações necessárias à consecução dos objetivos propostos nos projetos, com atividades de gerenciamento administrativo e financeiro do projeto - foram suficientes para elidir os questionamentos apresentados pela SecexEducação.
Quanto ao ponto da representação referente à ausência de justificativa quanto aos preços contratados nas Dispensas de Licitação 12 e 13/2018, aduz o gestor que a justificativa dos preços mencionada no art. 26, III, da Lei 8.666/93 se refere apenas aos valores referentes ao ressarcimento das despesas pelos serviços prestados, dado que os custos do projeto serão apenas gerenciados pela fundação, havendo, para tanto, necessidade de pesquisa de preços quando da realização das contratações, 
Não obstante, diferentemente do entendimento do IFPB, cabe ao Instituto justificar o preço do projeto como um todo, incluindo no projeto básico o custo de todos os contratos e a remuneração da fundação, na forma exigida pelo art. 26, III, da Lei 8.666/93. 
Neste mister, aliás, também se alinha o Parecer 00314/2018/COORD/PFIFPARAIBA/PGF/AGU da Advocacia-Geral da União (peça 4, p. 225-226) , in verbis: 
14.		No caso dos autos, apesar de não haver a fixação de taxa de administração em percentual fixo, os valores dos serviços a serem executados pela Funetec, constantes do quadro de serviços de terceiros não está devidamente esclarecido, principalmente no que tange à verificação de que tais valores são usuais no mercado. [...]
18.		Voltando-se para o caso concreto, tenho que o projeto básico não se apresenta com nível de detalhamento adequado para a hipótese, pelo que faço as seguintes ponderações:
19.		Primeira. Além do detalhamento dos custos pelo serviço de gestão, que constitui o custo operacional da fundação de apoio, o projeto básico deve ainda trazer, mesmo que de maneira sintética, o fundamento/motivação de cada um dos itens dos valores a serem gerenciados pela fundação de apoio, de sorte a ligar cada item despesa ao escopo de realização do projeto acadêmico. Isso traz segurança para os gestores e confere maior transparência sobre o que de fato será contratado e pago, pela fundação de apoio, para a regular execução do projeto acadêmico, fato que, no conjunto, impacto positivamente perante os órgãos de controle. Orienta-se, então, seja motivada cada um dos itens de despesa a ser gerenciado.
20.	Segunda. Entende-se importante ponderar que a contratação e realização dos gastos do projeto deva ocorrer pela fundação de apoio somente após formulada a demanda pelo coordenador do projeto. E mais, para atender a demanda de contratação formulada pelo coordenador do projeto, a fundação de apoio deverá observar, rigorosamente, se a demanda se comporta dentro do escopo do projeto e das rubricas disponibilizadas para o gasto, caso em que, sendo diferente, deve-se primeiro promover os ajustes no projeto e no contrato, mediante termo aditivo.
21.	Terceira. Em relação ao detalhamento do custo operacional a ser pago à Fundação contrata, é imprescindível que o Projeto Básico esclareça de que modo se chegou aos valores dos serviços e aquisições previstos às fls. 92, discriminando quais os critérios que a Fundação de apoio se baseia para justificar o preço dos serviços e dos produtos a serem adquiridos. Nesta hipótese, faz-se necessário indicar parâmetros semelhantes no mercado e em contratações análogas em instituições pública e privadas, que possam justificar o preço dos itens, o que não foi feito no caso vertente. (grifamos) 
Nesse sentido, como a unidade instrutora identificou a existência de informações sintéticas, no que exatamente se refere aos produtos a serem entregues pela fundação nos TED, relacionando produtos e valores, acolho parcialmente as razões de justificativa do gestor, mas reitero a necessidade de que o projeto básico esteja em nível de detalhamento suficiente para a realização do controle. 
O significativo valor do contrato e suas peculiaridades exigem do gestor que seja exato no explicitar os produtos pretendidos, todos os dados e objetivos visados pelo contrato, bem como a compatibilidade dos preços, sob pena de deixar pairar sobre a questão dúvidas ou indícios de desvio de valores, que imporiam atuação mais drástica do controle.
De qualquer modo, não tendo sido identificadas, até o presente momento,  irregularidades concretas e suficientes, dou ciência ao Instituto Federal de Educação, Ciência e Tecnologia da Paraíba de que a ausência de projeto básico detalhado, contendo justificativa quanto aos preços relativos a Dispensas de Licitação para contratações de fundação de apoio, considerando o valor total do projeto, tanto em termos de definição de quantidades, quanto em termos de precificação dos serviços, representa afronta ao art. 6º, IX, art. 7°, §2º, I, II, art. 40, §2°, II, todos da Lei 8.666/93, e ao art. 6°, §1°, inciso I, do Decreto 7423/2010 e pode demandar atuação mais incisiva aos gestores, até mesmo com a imposição de punições.
Por fim, voto por que este Colegiado adote o acórdão que ora apresento.
TCU, Sala das Sessões, em 8 de dezembro de 2021.
WALTON ALENCAR RODRIGUES 
Relator